【裁判字號】    97,秩抗,2
【裁判日期】    970827
【裁判案由】    違反社會秩序維護法
【裁判全文】
臺灣屏東地方法院刑事裁定               97年度秩抗字第2號
抗  告  人
即被移送人  甲○○
代  理  人  陳益軒律師
上列抗告人因違反社會秩序維護法案件，不服本院潮州簡易庭民
國97年5 月13日所為裁定（97年度潮秩字第76號），提起抗告，
本院普通庭裁定如下：
    主      文
抗告駁回。
    理      由
一、原裁定以抗告人即被移送人甲○○係財發57號漁船（下稱系
    爭漁船）船主，將系爭漁船內貨艙均改裝成儲油槽，再向不
    詳漁船或膠筏收購船用柴油，並貯存在系爭漁船內改裝之儲
    油槽內，俟機待售，嗣於民國97年3 月30日上午4 時30分許
    為警當場查獲，因認抗告人有違反社會秩序維護法第63條第
    1 項第7 款之行為，而裁處抗告人罰鍰新臺幣（下同）3 萬
    元及扣案之柴油22,218公升、油管4 條（含快速接頭4 組）
    均沒入。
二、抗告意旨略以：
  (一)按社會秩序維護法第63絛第1 項第7 款之規定，係以「營業
    」為共通處罰要件。抗告人基於「自用」目的貯存漁船用柴
    油，而未涉「營業」行為，法院不得僅據抗告人客觀上有貯
    存漁船用柴油之事實予以處罰。依最高行政法院75年度判字
    第309 號判例要旨，違法事實應依證據認定之，無證據自不
    得以擬制推測之方法，推定其違法事實，故行政機關本應依
    職權調查證據以證明違法事實之存在，始能據以對人民作成
    負擔處分。本案移送機關提出之證據資料，其證明力僅能證
    明抗告人有裝載或貯存漁船用柴油之事實，不能證明抗告人
    是否有經營貯存之營業行為。
  (二)漁船須依船舶載重狀況，隨時抽、補各油櫃間之油料，以平
    衡船體重心，此即船舶或航空器所謂之「配平」。抗告人所
    有之漁船係屬未達100 噸之小型漁船，該船因船艙空間狹小
    ，結構設計上並無設置專供放置燃料之油櫃，故一般CT3 級
    漁船均係將貨艙兼作燃料艙使用，抗告人確實未變更系爭漁
    船船艙結構，移送機關所指「抗告人擅將漁船貨艙變更改為
    裝載油料之油槽」等事實，乃屬虛杜。系爭漁船之最高漁業
    用油數量為14,000公升（主油槽8,000 公升，輔助油槽6,00
    0） ，是扣案之油料中關於14,000公升之油料不能認係抗告
    人貯存之油料。是以，扣除14,000公升後，抗告人僅多出8,
    000 公升油料，而該漁船之載重逾30公噸，8,000 公升油料
    不到係漁船總載重之1/30，苟抗告人意圖以系爭漁船為貯存
    柴油營業之工具，怎可能僅貯存8,000 公升柴油？漁船上有
    漁船用油本屬當然，移送機關欠缺證明扣案之漁船用柴油並
    非供係爭漁船主機使用之據證。
  (三)漁船用柴油之物理性質穩定，燃點為210 度，故漁船用柴油
    於常溫及常壓下，並無自燃或爆炸之可能，並非屬社會秩序
    維護法第63絛第1 項第7 款所列之易燃物品。原裁定未能調
    查漁船用柴油卻否屬於易燃物品之依據，即逕認抗告人有實
    施貯存易燃物品之行為，亦有疏誤，抗告人自難信服等語。
三、經查：
  (一)按有左列各款行為之一者，處3 日以下拘留或新臺幣3 萬元
    以下罰鍰：七、關於製造、運輸、販賣、貯存易燃、易爆或
    其他危險物品之營業，未經主管機關許可；或其營業設備及
    方法，違反法令規定者，社會秩序維護法第63條第1 項第7
    款定有明文。
  (二)抗告人於97年3 月30日凌晨4 時30分許，在屏東縣東港鎮○
    ○街80之4 號東港漁港碼頭前，為警當場查獲系爭漁船內儲
    油槽貯存有船用柴油淨重高達18,330公斤（依據經濟部能源
    局之折算標準，換算容積為22,218公升）之事實，業據抗告
    人坦承不諱，並有過磅單2 紙、屏東縣警察局扣押筆錄暨扣
    押物品目錄表1 份、贓（證）物責付保管單1 紙在卷可稽，
    並經本院依職權勘驗屬實，此有勘驗筆錄及照片各1 份在卷
    可稽（見本院卷第29至66頁）。至抗告人雖矢口否認有何未
    經主管機關許可，貯存易燃危險物之營業之犯行，辯稱：上
    開柴油係伊購買該艘漁船接手時賣方剩餘及95年6 月23日至
    東隆加油站所加之1 萬4 千公升後，數次出海使用所剩，並
    非由別艘船抽上去的，且警方也沒有看見伊從別艘船抽上去
    的，漁船上4 條抽油軟管係伊將引擎室油抽起來使用，伊買
    漁船係用來釣魚，竟揣測該柴油係其收購後俟機出售，與事
    實不符云云。惟查：
  (1)抗告人於本院97年7 月11日勘驗現場時及於97年3 月30日警
    詢均供稱：於97年3 月28日至3 月30日間，並無加油之情形
    ，且當時船上載重正常，3 月30日才將油係從引擎室抽出，
    未離開船體等語（見警卷4 頁背面、本院卷第33頁）；復依
    據卷附照片顯示，3 月28日與3 月30日船體吃水線標示落差
    1 公尺以上，若非抗告人於3 月28日警方拍照蒐證後，再添
    入重物，此具有一定程度浮力、船質為木材之漁船，何以無
    故下沈1 公尺以上之深度，是抗告人於警詢稱因其將油抽出
    集中船頭造成吃水線前後之落差，衡以常情判斷，顯為卸責
    之詞，並無可採。另抗告人於本院勘驗現場時亦自承：其自
    95年12月購買系爭漁船後，僅有出海2 次，但均只在東港鎮
    沿海繞行云云（見本院卷第34頁），惟抗告人僅為釣魚即花
    費鉅款購船顯違常情，又其駕駛系爭漁船釣魚倘如僅在東港
    鎮繞行，又何需購入上開大量船用柴油之必要？且抗告人於
    97年3 月30日警詢筆錄中，當警方詢問有關船為抗告人獨資
    還是與他人合夥，抗告人僅回答其為登記船主，其他為私事
    不願回答，若漁船如抗告人所稱為單純釣魚使用，則告知漁
    船出資狀態應為無妨，抗告人拒不回答，顯另有隱情。而後
    警方詢問抗告人是否將該船做為漁船用油流用之母船，抗告
    人拒絕回答外，更稱「另外漁船同樣超出更多油量…我可以
    現場指認」，可見抗告人確切了解其所貯存之油量超出該船
    規定最大油量標準，更清楚有其他漁船也同樣貯存大量柴油
    且超過最大油量標準，若抗告人非以此為業者，何以得知他
    人貯有超出比自己更多之油量，且還可明確指證係為何船，
    故抗告人稱其僅有裝載或貯存柴油之事實，否認其有營業行
    為，顯不可採。
  (2)抗告人於警詢時業供稱：系爭漁船貨艙共5 個，前方4 個，
    後方1 個，上開22,218公升之船用柴油，係分裝在駕駛艙前
    方編號1 至4 貨艙及後方1 個貨艙；而駕駛艙前方編號1 至
    4 貨艙均已分別改裝、相通之事實，業據本院勘驗系爭漁船
    屬實，此有本院勘驗筆錄及照片各1 份在卷可稽（見本院卷
    第30至66頁）；依卷附現場蒐證照片所示，亦可見系爭漁船
    船艙均有裝載船用柴油，則系爭漁船內之前後貨艙均經抗告
    人全部改裝為儲油槽，已無可供裝載漁餌及必需品之貨艙空
    間，亦無法將捕得漁獲儲藏在貨艙，以保持漁獲新鮮度，顯
    與一般漁船前往外海作業之習慣有違；且依卷附系爭漁船之
    加油歷史記錄及船筏進出港紀錄一覽表之記載，若非抗告人
    刻意向他人收購船用柴油，系爭漁船顯無貯存有高達22,218
    公升船用柴油之可能；再參以卷附現場照片所示系爭漁船上
    架設多條抽油管（包含快速接頭4 組）之情形，亦可認抗告
    人確有貯存船用柴油營業之情事。
  (3)社會秩序維護法之立法目的係維護公共秩序，確保社會安寧
    ，故社會秩序維護法第63條第1 項7 款所謂易燃危險物品應
    就是否易燃及危害公共秩序、社會安寧為判斷，而依能源管
    理法第6 條第2 項之立法理由可知，因汽油、柴油等能源產
    品，既屬重要交通戰略物資，並兼為「公共危險物品」，故
    其輸入、輸出、生產、銷售有由中央主管機關指定依平時法
    適度管理之必要，可見柴油不但為能源產品且係公共危險物
    品，再參以公共危險物品及可燃性高壓氣體設置標準暨安全
    管理辦法第3 條第1 項第4 款、第2 項之規定，有關第4類
    公共危險物品之易燃性液體，其種類如該辦法附表1 所示，
    而由該辦法附表1 觀之，柴油係屬第4 類易燃性液體中之第
    2 石油類，足見柴油確係易燃性之公共危險物品。抗告人稱
    柴油非屬社會秩序維護法第63條第1 項第7 款所列之易燃物
    品，顯無理由。
  (4)至抗告人聲請傳喚證人陳建瑋，欲證明系爭漁船並非抗告人
    所改裝云云。惟本件抗告人違反社會秩序維護法案件，係因
    其有違反社會秩序維護法第63條第1 項第7 款之未經主管機
    關許可，貯存易燃危險物品營業之行為，並非因違反改裝漁
    船行為而受罰，故抗告人此部分聲請傳喚證人陳建瑋欲證明
    之待證事項，顯與上開違反行為無涉，並無傳喚之必要，附
    此敘明。
四、綜上所述，抗告人上開所辯，實不足採，抗告人有未經主管
    機關許可，貯存易燃危險物品營業之行為洵堪認定。從而，
    原審裁定援引社會秩序維護法第63條第1 項第7 款等規定，
    裁處抗告人3 萬元之罰鍰，並將船用柴油22,218公升、油管
    4 條均沒入，經核認事用法俱無不合，量處罰鍰亦稱妥適，
    抗告人指摘原裁定不當，並無理由，應予駁回。爰依社會秩
    序維護法第58條、第92條，刑事訴訟法第412 條，裁定如主
    文。
中    華    民    國    97    年    8     月    27    日
                  刑事第一庭  審判長法  官  潘正屏
                                    法  官  曾吉雄
                                    法  官  許蓓雯
以上正本證明與原本無異。
本裁定不得抗告。
中    華    民    國    97    年    9     月    1     日
                                    書記官  蘇雅慧


司法院資訊處製作；財團法人民間司法改革基金會備份。
